臺灣臺中地方法院民事判決　九十三年度訴字第二五一六號
　　原　　　告　乙○○原名曾.
　　　　　　　　　　　身分證.
　　訴訟代理人　蕭隆泉　律師
　　被　　　告　台中縣沙鹿鎮農會
　　法定代理人　丙○○
　　被　　　告　甲○○
　　共　　　同
　　訴訟代理人　陳惠伶　律師
右當事人間請求損害賠償事件，本院於民國九十三年十二月十五日言詞辯論終結，判
決如左：
    主      文
原告之訴及假執行之聲請均駁回。
訴訟費用由原告負擔。
    事實及理由
一、本件原告起訴主張：原告於民國（下同）八十四年間遺失身份證（註：當時姓名
    為曾麗女），嗣立即向警方報備，並向戶政事務所申請補發新身份證。然於八十
    六年九月間經他人告知已遭不明人士冒用原告身份證，向被告台中縣沙鹿鎮農會
    （下稱沙鹿鎮農會）開立甲存（即支票）帳戶（註：三三二三－四號）（下稱系
    爭帳戶），支票跳票近千萬。經原告前往被告沙鹿鎮農會查詢，始知被告沙鹿鎮
    農會之甲存支票存款業務承辦人員即被告甲○○未注意原告與系爭帳戶所留存身
    份證影本上之照片並非同一人，而讓之開戶並領取一次五十張之支票使用。當時
    原告即立刻要求被告甲○○及被告沙鹿鎮農會應負責將系爭帳戶之存款不足遭退
    票之不良紀錄撤銷。嗣原告一直以為被告已將原告之退票紀錄撤銷。惟於九十一
    年十一月間，原告竟遭台灣雲林地方法院（註：原告誤為台灣雲林地方法院檢察
    署）以詐欺罪嫌通緝（九十一年度訴緝字第二四號）逮捕，於獲准交保後，經原
    告於九十一年十一月十三日向財團法人金融聯合徵信中心（下稱聯合徵信中心）
    查詢，方知被告二人未將原告之退票記錄撤銷，原告始終仍遭公告為拒絕往來戶
    。按依銀行間徵信資料處理交換服務事業許可及管理辦法第二十條規定，被告沙
    鹿鎮農會應負有撤銷原告錯誤之支票退票記錄，然被告沙鹿鎮農會有此作為義務
    ，仍未此作為，致原告信用、名譽、財產權已受侵害。查另被告甲○○既為被告
    沙鹿鎮農會之受僱人，被告甲○○讓冒用者開戶及領取支票使用之行為，顯未盡
    善良管理人注意義務，而有過失。是被告二人依民法第一百八十四條第一項前段
    、第一百八十八條第一項前段前段侵權行為之規定，自應連帶負損害賠償之責任
    。依此原告爰依民法一百九十五條第一項第一項、第二百十三條至第二百十六條
    規定，可得請求損害賠償之範圍如下(1)非財產上之損害賠償（即慰撫金）：新台
    幣（下同）一百萬元。(2)房屋租金支出：計二十八萬四千元。即原告因支票退票
    事件遭債權人誤認為債務人而追討債務，須四處遷移。(3)搬家費用二萬四千元。
    (4)中國信託信用卡之利息計十七萬四千三百四十九元。(5)被法院拍賣房屋之損失
    ：九十萬六千七百元。(6)利息債務：計四十一萬八千四百九十九元。以上合計為
    二百八十萬七千五百四十八元。爰依上開侵權行為之法律關係，提起本件訴訟。
    訴之聲明：被告應連帶賠償原告二百八十萬七千五百四十八元，及自起訴狀繕本
    送達被告之翌日起至清償日止，按週年利率百分之五計算之利息。並陳明願供擔
    保，請准宣告假執行。
二、被告二人則以，原告既於八十六年九月間即已知悉有人冒用其身份證開立系爭帳
    戶，支票並已退票，此為其於起訴狀所自認，然原告於九十三年十一月十二日始
    提起本件侵權行為損害賠償訴訟，已罹於二年之時效期間（民法第一百九十七條
    第一項）。又開立系爭帳戶之人（即原告起訴狀附原證一身份證上照片之人），
    被告沙鹿鎮農會之人員即被告甲○○並無從查出原告身份證遭冒用之事，則其依
    規定開立系爭帳戶及核發支票，並無過失。另被告沙鹿鎮農會亦依原告要求出具
    證明書與中國信託，並於八十六年九月十六日向聯徵中心通報原告身份證遭偽造
    冒用開立系爭帳戶之事。被告沙鹿鎮農會另委請律師告知原告配偶原告於票據交
    換所之退票記錄，須由原告持司法機關認定其身份證被冒用之文件申請註銷，非
    原告之通報即可註銷。是以被告沙鹿鎮農會並無解除（或註銷）拒絕往來紀錄之
    權限，該權責單位為票據交換所，此由中央銀行管理票據交換業務辦法第四十條
    規定（註：修正前）即知。另被告甲○○處理上開開戶及核發支票之行為，亦係
    依財政部所頒之支票存款戶處理辦法（第四、十八、十九條）規定而為。是被告
    二人並無任何侵害原告之行為。原告依上開侵權行為之規定，提起本件訴訟，並
    請求上開所示之非財產上及財產上之損害賠償，要無理由等語，資以抗辯。答辯
    聲明：原告之訴駁回。如受不利之判決，並願供擔保，請准免為假執行之宣告。
三、按以，因故意或過失，不法侵害他人之權利者，負損害賠償責任。故意以背於善
    良風俗之方法，加損害於他人者亦同。違反保護他人之法律，致生損害於他人者
    ，負賠償責任，民法第一百八十四條第一項前段、後段、第二項前段，分別定有
    明文。上開民法第一百八十四條第一項規定前、後兩段為相異之侵權行為類型。
    關於保護之法益，前段為權利，後段為一般法益。關於主觀責任，前者以故意過
    失為已足，後者則限制須故意以背於善良風俗之方法加損害於他人，兩者要件有
　　別，請求權基礎相異，訴訟標的自屬不同（最高法院八十年度台上字第三七六０
    號判決要旨參照）。此即民法第一百八十四條規定係調和「行為自由」和「保護
    的權益」此兩個基本利益，區別不同的權益的保護，而組成侵權行為責任體系。
    被侵害者係他人權利時，只要加害人具有故意或過失，即應依民法第一百八十四
    條第一項前段負損害賠償責任。其被侵害者，非屬權利時，須加害行為係出於故
    意背於善良風俗方法（第一百八十四條第一項後段），或違反保護他人之法律（
    第一百八十四條第二項）時，被害人始得請求損害賠償。易言之，民法第一百八
    十四條第一項前段所保護的，限於權利，不及一般財產上之利益（純粹財產上損
    害、純粹經濟上損失）。一般財產上利益僅能依民法第一百八十四條第一項後段
    規定或第二項受到保護。立法者所以作此「區別性的權益保護」，係鑒於一般財
    產損害範圍廣泛，難以預估，為避免責任氾濫，特嚴格其構成要件，期能兼顧個
    人行為之自由。本此而論，民法第一百八十四條第一項前段、後段與同條第二項
    所保護之客體，固有差別。然上開侵權行為之責任成立要件，可歸納為構成要件
    （即指構成要件該當性，組成因素包括行為、侵害權利或法益、造成損害及因果
    關係）、違法性、及故意或過失（僅係於民法第一百八十四條第二項情形時係推
    定過失，請求權人就此勿庸舉證而已，另第一百八十四條第一項後段須以背於善
    良風俗之手段），是為侵權行為的三層結構。
四、查原告身分證遺失後，係遭訴外人黃朝宗為首之詐騙集團冒用（註：原告當時之
    姓名為曾麗女）（即換貼照片）向被告沙鹿鎮農會申請開戶及核發支票使用乙情
    ，業據原告陳明，並有台灣雲林地方法院八十七年度訴字第二二三號刑事判決書
    乙份（影本），在卷可稽。參諸，該經偽造之身分證即卷附原告所提出之原證一
    所示，除身分證上之照片非原告本人之外，其餘之資料，均屬原告之資料。然被
    告甲○○既未與原告本人謀面，且原告亦未於遭冒用開戶前事先通知，則被告甲
    ○○何來知悉上開身分證上之照片所示之人非原告本人。是其承辦「曾麗女」之
    開戶、核發支票使用之程序，要難未盡注意之情事。另參以，中央銀行管理票據
    交換業務辦法（九十一年六月三十日修正）第二條「本行對票據交換業務之管理
    、監督，依本辦法之規定，本辦法未規定者，依其他有關法令規定辦理。」、第
    三條「本辦法所稱票據交換業務，係指辦理金融業者間之票據交換、結算及其相
    關業務。辦理票據交換業務之機構為票據交換所。本辦法所稱票據交換所，包括
    本辦法訂定發布前，已設立之票據交換所。」，及支票存款戶存款不足退票處理
    辦法（註：九十年六月三十日廢止）第一條「本辦法依中央銀行管理票據交換業
    務辦法第二條及第四十條規定訂定之。」、第八條「支票存款戶有左列情形之一
    者，票據交換所應公告為拒絕往來戶，並登列其相關資料：一、因簽發支票或以
    金融業為擔當付款人之本票，發生存款不足退票列入紀錄未經註銷一年內合計達
    三張者。二、因使用票據涉及犯罪，經判刑確定，並通知票據交換所者。」等規
    定，及上開二辦法其他相關之規定。足知票據退票紀錄之註銷，拒絕往來戶之公
    告、解除等均屬票據交換所之權責，各金融機關僅有通報之責任甚明。原告持「
    銀行間徵信資料處理交換服務事業許可及管理辦法第二十條」之規定，為被告沙
    鹿鎮農會有解除拒絕往來戶之依據，尚非可採。觀諸，上開辦法之內容，應指係
    就通報等而為注意義務之規定。本件被告沙鹿鎮農會於經原告通知遭冒用身分證
    之後，即向聯合徵信中心通報該事實乙情，亦據原告陳明，並有原告所提出卷附
    之原證二可稽。是被告沙鹿鎮農會於經原告告知後，亦已盡通報之責任，自無應
    註銷原告遭列為拒絕往來戶之義務，而未為此不作為之侵害行為可言。故而，綜
    諸前開說明，被告甲○○及沙鹿鎮農會均無侵害原告之行為，被告沙鹿鎮農會自
    亦無負僱用人之責任可言。是以，原告本於民法第一百八十四條第一項前段（對
    被二人部分）、第一百八十八條第一項前段（對被告沙鹿鎮農會部分）規定，對
    被告二人而為本件之請求，構成要件即尚未充足（充分且必要）。則其而為如聲
    明所示非財產上及財產上之損害之請求，即無理由，應予駁回。其假執行之聲請
    ，既失所附麗，爰併予駁回。
四、本件原告主張侵權行為（法定債之關係）損害賠償之原因，既尚未成立，業如前
    述，則有關損害賠償之範圍，本院即勿庸予以審酌。是兩造有關損害賠償範圍（
    項目）之主張、答辯等，與本件即屬無涉，自無予以審酌論述之必要。另本件事
    證既已明確，則本件原告之權利之主張是否已罹於二年之時效期間，本院亦無審
    酌之必要，併予敘明。
五、據上論結，本件原告之訴為無理由，依民事訴訟法第七十八條，判決如主文。
中　　　華　　　民　　　國　　九十四　　年　　　一　　　月　　十四　　　日
                                  臺灣臺中地方法院民事第四庭
~B法　　　官　陳添喜
右為正本係照原本作成。
如對本判決上訴，須於判決送達後廿日內向本院提出上訴狀。
中　　　華　　　民　　　國　　九十四　　年　　　一　　　月　　十四　　　日
~B法院書記官
